【裁判字號】    89,訴,388
【裁判日期】    900222
【裁判案由】    違反山坡地保育利用條例等
【裁判全文】
臺灣基隆地方法院刑事判決                          八十九年度訴字第三八八號
    公  訴  人  臺灣基隆地方法院檢察署檢察官
    被      告  甲○○
右列被告因違反山坡地保育利用條例等案件，經檢察官提起公訴（八十九年度偵字第
一二一一號），本院判決如左：
    主  文
甲○○在公有山坡地未經同意擅自墾殖，致生水土流失，處有期徒刑陸月，如易科罰
金，以佰元折算壹日，緩刑貳年。
如附圖所示Ａ部分蔬菜果園（面積貳佰肆拾壹平方公尺）上之全部農作物及水泥水缸
壹座、Β部分綠竹兩欉（面積拾平方公尺）、Ｃ部分香蕉園（面積捌拾肆平方公尺）
上之全部農作物均沒收。
    事  實
一、甲○○明知坐落基隆市○○區○○段八六地號土地係屬中華民國所有，由財政部
    國有財產局管理，並經臺灣省政府於民國（下同）八十六年十月八日以八六府農
    水字第一六八八六七號公告為山坡地範圍，竟意圖為自己不法之利益，自八十四
    年間起，未經土地所有權人之同意，擅自占用上開公有山坡地內如附圖Ａ所示位
    置墾殖菜圃種植蔬菜、果樹等農作物並砌築水泥水缸一座、於附圖Ｂ所示位置種
    植綠竹兩欉、於附圖Ｃ所示位置墾殖果園種植香蕉樹（以上農作物之面積及位置
    均詳如附圖所示），致生水土流失。迄八十八年五月七日為基隆市政府建設局農
    林課人員當場查獲。
二、案經基隆市警察局第四分局報請臺灣基隆地方法院檢察署檢察官偵查起訴。
    理  由
一、訊據被告甲○○，坦承自八十四年間起，未經土地所有權人同意，即逐步於上開
    公有山坡地上如附圖Ａ所示位置墾殖菜圃種植蔬菜、果樹等農作物並砌築水泥水
    缸一座、於附圖Ｂ所示位置種植綠竹兩欉、於附圖Ｃ所示位置墾殖果園種植香蕉
    樹之事實不諱，並有基隆市政府派員至現場取締所製作之基隆市山坡地查報取締
    案件現場勘查紀錄表一份、中山區違規使用山坡地查報表二份、現場照片六張、
    土地登記簿謄本一份、地籍圖謄本一份、國有土地勘查表一份、臺灣基隆地方法
    院檢察署檢察官會同基隆市安樂地政事務所測量員至現場勘驗測量所製作之八十
    九年五月十七日土地複丈成果圖一份、照片三十張、勘驗筆錄一份在卷為證，復
    經本院到場勘驗明確，有八十九年十二月二十九日刑事勘驗筆錄一份暨現況照片
    六張在卷可稽，又基隆市○○區○○段八六地號土地係經臺灣省政府公告核定之
    山坡地，有土地登記簿謄本及基隆市政府八十九年六月二十六日八九基府建農字
    第Ｏ五一六Ｏ三號函在卷為憑。再者，本院洽請國立海洋大學河海工程學系教授
    實地鑑定結果：「現場勘查顯示，蔬果園區之地勢較為平坦，應係沿房舍興建初
    期整地之地勢而開墾，故墾植過程所產生之水土流失甚微。綠竹數株種植於坡面
    ，並無明顯整地痕跡，故對水土保持之影響亦甚小。香蕉園位於甚陡之坡面，目
    前坡面雖已雜草叢生，但確有明顯整地之痕跡，且因此地段坡面較陡，整地過程
    應已產生水土流失，但目前並無危及下方房舍安全之虞。」，有該校九十年一月
    二日九十海河字第ＯＯ一號函附卷可稽，被告上開自白核與積極事證相符，足堪
    採信。本件事證明確，被告犯行堪以認定。
二、核被告甲○○在公有山坡地未經同意擅自墾殖之行為，係犯水土保持法第三十二
    條第一項前段在公有山坡地未經同意擅自墾殖致生水土流失罪。被告所為雖亦合
    於刑法第三百二十條第二項之竊佔罪及山坡地保育利用條例第三十四條第一項在
    公有山坡地內擅自墾殖罪，惟因水土保持法第三十二條第一項前段係前揭法條之
    特別法，依特別法優於普通法之法律競合關係，應逕論以水土保持法第三十二條
    第一項前段之罪。爰審酌被告犯罪之動機、目的、手段、品行、智識程度、所生
    損害等一切情狀，量處如主文第一項所示之刑，並依修正後之刑法第四十一條第
    一項之規定，諭知易科罰金之折算標準，以資懲儆。末查，被告未曾受有期徒刑
    以上刑之宣告，有臺灣基隆地方法院檢察署刑案資料查註紀錄表及本院被告全國
    前案紀錄表各一份附卷可稽，其因不諳律法，一時失慮致罹刑章，屬偶發犯罪，
    經此罪刑宣告當已知所戒惕，信無再犯之虞，本院認被告所受宣告之刑以暫不執
    行為適當，爰併予宣告緩刑二年，以勵自新。另被告所興建如附圖Ａ所示之蔬菜
    果園（面積二百四十一平方公尺）上之全部農作物及水泥水缸一座、Β部分綠竹
    兩欉（面積十平方公尺）、Ｃ部分香蕉園（面積八十四平方公尺）上之全部農作
    物，應依水土保持法第三十二條第五項之規定併予宣告沒收。
據上論斷，應依刑事訴訟法第二百九十九條第一項前段，水土保持法第三十二條第一
項前段、第五項，刑法第十一條前段、第四十一條第一項、第七十四條第一款，罰金
罰鍰提高標準條例第二條，判決如主文。
本案經檢察官黃士元到庭執行職務。
中      華      民      國     九十     年      二      月    二十二    日
                                    臺灣基隆地方法院刑事第三庭
                                            法  官  蔡  佳  玲
右正本證明與原本無異。
對於本件判決如有不服，應於收受送達後十日內，向本院提出上訴書狀，上訴於臺灣
高等法院，並按他造當事人之人數附具繕本。
                                            書記官  湯  惠  芳
中      華      民      國     九十     年      二      月    二十三    日
附錄論罪法條
水土保持法第三十二條：
在公有或私人山坡地或國、公有林區或他人私有林區內未經同意擅自墾殖、占用或從
事第八條第一項第二款至第五款之開發、經營或使用，致生水土流失或毀損水土保持
之處理與維護設施者，處六個月以上五年以下有期徒刑，得併科新台幣六十萬元以下
罰金。但其情節輕微，顯可憫恕者，得減輕或免除其刑。
前項情形致釀成災害者，加重其刑至二分之一；因而致人於死者，處五年以上十二年
以下有期徒刑，得併科新台幣一百萬元以下罰金；致重傷者，處三年以上十年以下有
期徒刑，得併科新台幣八十萬元以下罰金。
因過失犯第一項之罪致釀成災害者，處一年以下有期徒刑，得併科新臺幣六十萬元以
下罰金。
第一項未遂犯罰之。
犯本條之罰者，其墾殖物、工作物、施工材料及所使用之機具沒收之。


司法院資訊處製作；財團法人民間司法改革基金會備份。
